最高法院民事判決　　　　　　　　　　　　　　　九十一年度台上字第一八九二號
　　上　訴　人　六和企業股份有限公司
　　法定代理人　鄭瑞鏜
　　訴訟代理人　戴文進律師
　　被 上訴 人　甲○○
　　訴訟代理人　徐揆智律師
　　　　　　　　陳怡如律師
　　被 上訴 人　乙○○
右當事人間請求所有權移轉登記事件，上訴人對於中華民國九十年三月七日台灣高等
法院第二審判決（八十九年度上字第一三三四號），提起上訴，本院判決如左：
    主  文
原判決廢棄，發回台灣高等法院。
    理  由
本件上訴人起訴主張：坐落桃園縣楊梅鎮○○段水尾小段第八七之一號地目：田、面
積一０二三平方公尺土地（下稱系爭土地），係伊之前身六和木業有限公司，於民國
六十七年十一月一日，以總價新台幣一百零八萬三千一百元向訴外人陳盛明、彭次妹
購買取得，信託登記為第三人鄭瑞騰名義所有，嗣鄭瑞騰於七十一年十二月十二日死
亡，被上訴人為鄭瑞騰之子，依法應繼受鄭瑞騰關於本件信託關係之權利義務，於伊
終止信託關係後負有返還系爭土地予伊或其指定人之義務，詎被上訴人竟將系爭土地
登記為自己所有，有意侵占伊之財產，違背信託關係之本旨等情，求為命被上訴人將
系爭土地所有權持分各二分之一移轉登記與伊之判決。嗣原審准其變更聲明為請求命
被上訴人將系爭土地持分各二分之一移轉登記與伊之法定代理人鄭瑞鏜之判決，上訴
人於原審並追加主張依民法第一百七十九條不當得利之法律關係為相同之請求。
被上訴人則以：上訴人係私法人，無自耕能力，其購買系爭農地係以不能之給付為契
約標的，依民法第二百四十六條第一項前段之規定，應屬無效；又上訴人與鄭瑞騰間
之信託契約即使實在，因上訴人係借用具有自耕能力人之名義登記，迴避法律之禁止
規定，亦屬脫法行為，信託契約仍屬無效等語，資為抗辯。
原審維持第一審所為上訴人敗訴之判決，駁回其上訴及追加之訴，無非以：查上訴人
於第一審依信託契約之法律關係，請求命被上訴人將系爭土地之所有權移轉登記予上
訴人，嗣於第一審言詞辯論前將訴之聲明變更為：請求命被上訴人將系爭土地之所有
權登記予上訴人法定代理人鄭瑞鏜。又於原審中追加主張依民法第一百七十九條不當
得利之法律關係為相同之請求，被上訴人對於上開訴之變更及追加雖均不同意，惟前
者請求之基礎事實同一，僅登記名義人由上訴人變更為其法定代理人鄭瑞鏜而已，後
者上訴人追加不當得利之法律關係，仍援引原請求之訴訟資料，並未提出新證據或請
求調查其他待證事項，均無礙於被上訴人之防禦及訴訟之終結，依民事訴訟法第二百
五十五條第一項第二款、第七款之規定，核無不合（第一審裁定駁回上訴人訴之變更
，上訴人提起抗告，原審另以裁定將該第一審裁定廢棄），應准上訴人為訴之變更及
追加。次查上訴人之前身六和木業有限公司與陳盛明、彭次妹於六十七年十一月一日
所簽訂之買賣契約標的之土地，地目為「田」，編定使用種類為「特定農業區農牧用
地」，而上訴人自兩造訂約時起迄今均無自耕能力，依法上訴人無法承受該土地之所
有權，雙方顯係以不能之給付為契約標的。且當時雙方所訂之買賣契約書未明白約定
指定登記於任何有自耕能力之第三人，或具體約定登記於有自耕能力之特定第三人，
該買賣即屬民法第二百四十六條第一項所稱以不能之給付為契約之標的，該買賣契約
自始為無效，不因嗣後指定有自耕能力人為移轉所有權登記之名義人而變為有效。上
訴人買受系爭土地之目的僅在於借用有自耕能力之他人名義取得產權，實質上並無使
其真正取得農地從事耕作之意思，即係以迂迴之方法逃避修正前土地法第三十條之禁
止規定，該買賣契約應屬無效，上訴人自無法取得系爭土地之所有權。上訴人既無法
取得系爭土地之產權登記請求權，自無從將該請求權讓與其法定代理人鄭瑞鏜。再查
上訴人係屬私法人，並非農業企業機構，其購買田地，本屬無效，其與鄭瑞騰間就系
爭土地成立信託關係，即使屬實，因上訴人僅借用具有自耕能力人之鄭瑞騰名義登記
，有關系爭土地之管理、使用或處分仍由上訴人管理，仍屬脫法行為，難認為合法，
上訴人本於信託契約之法律關係，請求被上訴人移轉系爭土地之所有權予上訴人，亦
非正當。末查被上訴人之取得系爭土地所有權，係因其被繼承人鄭瑞騰死亡，本於民
法繼承關係而取得所有權，並非無法律上之原因而受利益，與民法不當得利之要件不
合，上訴人追加主張本於不當得利之法律關係，請求被上訴人將系爭土地移轉登記予
上訴人之法定代理人，亦屬無據。從而上訴人本於信託契約及不當得利之法律關係，
求為命被上訴人將系爭土地之所有權移轉登記與上訴人之法定代理人鄭瑞鏜，為無理
由，不應准許。第一審為上訴人敗訴之判決，並無不合。上訴意旨指摘原判決不當，
求予廢棄改判，為無理由，應連同其追加之訴併予駁回等詞，為其判斷之基礎。
按第二審認原告訴之變更為合法，原告在第一審原訴之訴訟繫屬，即應因訴之變更而
消滅，亦即第一審就原訴所為之裁判，應因合法的訴之變更而當然失其效力，第二審
僅得就變更之新訴審判。查本件上訴人於第一審係請求被上訴人將系爭土地所有權移
轉登記與上訴人，雖上訴人於第一審曾變更為請求被上訴人將系爭土地所有權移轉登
記與上訴人之法定代理人鄭瑞鏜，惟第一審以原訴已近於成熟，此訴之變更將延滯訴
訟之終結，不應准許為由，裁定駁回上訴人在第一審變更之訴，並就原訴部分判決駁
回上訴人之訴。上訴人對第一審判決提起上訴，亦對第一審裁定提起抗告，原審認為
上訴人訴之變更，其請求之基礎事實與原訴同一，且仍引用原請求之訴訟資料及證據
，無礙被上訴人之防禦及訴訟之終結，應予准許，爰另以裁定將第一審之裁定廢棄，
並就變更後之訴為審理，認為上訴人請求被上訴人將系爭土地所有權移轉登記與鄭瑞
鏜為無理由，不應准許，惟原判決主文竟為維持第一審就原訴已失效力之裁判之判決
而諭知「上訴駁回」，揆諸上開說明，於法自有未合，亦有判決主文與理由矛盾之違
法。上訴論旨，雖未指摘及此，惟原判決既有可議，此部分自應予以廢棄發回。又追
加之訴之審理與變更之訴有牽連關係，原判決關於駁回上訴人追加之訴部分亦應併予
廢棄發回。
據上論結，本件上訴為有理由。依民事訴訟法第四百七十七條第一項、第四百七十八
條第一項，判決如主文。
中      華      民      國    九十一    年      九      月     十九     日
                              最高法院民事第六庭
                                  審判長法官  吳  正  一
                                        法官  劉  福  來
                                        法官  鄭  玉  山
                                        法官  黃  義  豐
                                        法官  曾  煌  圳
      右正本證明與原本無異
                                              書  記  官
中      華      民      國    九十一    年      十      月      八      日
